---
title: "Empleando R como Sistema de Información Geográfica (SIG)"
author: "Gustavo Ahumada"
date: "Sept 13, 2019"
output:
  pdf_document: default
  html_document: default
---

# 1. Representación simple de datos espaciales

Los objetos espaciales usualmente son representados por datos tipo vector. Tales tipos de datos consisten en la geometría o la forma de los objetos. Por ejemplo, un conjunto de datos vector que contienen el limite de los paises del mundo (geometría) y también contienen su respectivo tamaño poblacional para el año 2010. Por otra parte, se tienen los datos espaciales continuos, los cuales son frecuentemente representados con datos tipo raster. A continuación se representante este tipo de datos utilizando R. Parte del codigo que será utilizado en esta sección está disponible en https://rspatial.org/spatial/index.html.

## 1.1. Datos tipo vector


```{r}
# Cargar librerias 
library(pacman)
pacman::p_load(raster, sf, maptools, rgdal, ggplot2, tidyverse, broom)
```


```{r}
# Creación de 10 estaciones climaticas (llamadas de A a J)
nombre <- LETTERS[1:10]
longitud <- c(-116.7, -120.4, -116.7, -113.5, -115.5,
              -120.8, -119.5, -113.7, -113.7, -110.7)
latitud <- c(45.3, 42.6, 38.9, 42.1, 35.7, 38.9,
             36.2, 39, 41.6, 36.9)
est_climatic<- cbind(longitud, latitud)
# Simulación de datos de precipitación
set.seed(0)
precip <-round((runif(length(latitud))*10)^3)
```


```{r}
nivel_precip <- 1 + precip/500
{plot(est_climatic, cex=nivel_precip, pch=20, col='blue', main='Precitación por estaciones')
# Adicionar etiquetas
text.default(est_climatic, nombre, pos = 4)
# Adicionar leyenda
breaks <- c(100, 250, 500, 1000)
legend.psize <- 1+breaks/500 
legend("topright", legend=breaks, pch=20, pt.cex=legend.psize, col='blue', bg='gray')}
```


```{r}
# Adicionar puntos, lineas y polígonos al plot.
{longitud <- c(-116.7, -120.4, -116.7, -113.5, -115.5,
              -120.8, -119.5, -113.7, -113.7, -110.7)
latitud <- c(45.3, 42.6, 38.9, 42.1, 35.7, 38.9,
             36.2, 39, 41.6, 36.9)
x <- cbind(longitud, latitud)
plot(est_climatic, main='Precipitación por estaciones')
polygon(x, col='blue', border='light blue')
lines(est_climatic, lwd=3, col='red')
points(x, cex=2, pch=20)
points(est_climatic, cex=nivel_precip, pch=20, col='red', main='Precipitation by station')}
```


```{r}
# Tabla de datos
tabla <- data.frame(longitud, latitud, nombre, precip)
tabla
```


## 1.2. Datos tipo raster


```{r}
# Crear esqueleto de una base de datos raster
rast <- raster(ncol=10, nrow=10, xmx=-80, xmn=-150, ymn=20, ymx=60)
rast
```


```{r}
# Asignar valores a objetos tipo raster
values(rast) <- runif(ncell(rast))
rast
```


```{r}
# Asignar el número de celdas 
values(rast) <- 1:ncell(rast)
rast
plot(rast)
```


```{r}
# Crear un esqueleto de una base de datos raster
{rast <- raster(ncol=10, nrow=10, xmx=-80, xmn=-150, ymn=20, ymx=60)
rast
# Asignar valores a objetos tipo raster
values(rast) <- runif(ncell(rast))
rast
# Asignar el número de celdas 
values(rast) <- 1:ncell(rast)
rast
# Plottear objeto tipo raster
plot(rast)
# Adicionar puntos y poligonos
longitud <- c(-116.8, -114.2, -112.9, -111.9, -114.2, -115.4, -117.7)
latitud <- c(41.3, 42.9, 42.4, 39.8, 37.6, 38.3, 37.6)
lonlat <- cbind(longitud, latitud)
pols <- spPolygons(lonlat, crs='+proj=longlat +datum=WGS84')
points(lonlat, col='red', pch=20, cex=3)
plot(pols, border='blue', lwd=2, add=TRUE)}
```


# 2. Datos de vectores geográficos en R


```{r setup}
# Definir directorio de trabajo
# en Windows sería algo a esto setwd("C:/Users/gusahu/Google Drive/Workshop_socher/Section_II")
knitr::opts_knit$set(root.dir = '/Users/gusahu/Google Drive/Workshop_GIS_with_R/Section_II')
```


```{r}
# Cargar librerias
library(pacman)
pacman::p_load(raster, rgdal, rgeos, tidyverse, stringr, sf)
```

```{r}
# Limpiar ambiente de trabajo
g <- gc(reset = TRUE)
rm(list = ls())
options(scipen = 999)
```


```{r}
# Importar archivos shape (archivos tipo vector)
mps <- shapefile('./data/mpios_geo_ok2.shp')
```


```{r}
# Plottear la geometría o el archivo .shp
plot(mps)
```

```{r}
# Realizar la unión (join) de una tabla con un shapefile
# importar archvios shape (archivos tipo vector)
shp <- st_read('./data/mpios_geo_ok.shp')
shp
```


```{r}
# Importar archivos en formato .csv (.xls)
tbl <- read_csv('./data/produccion_cacao.csv')
tbl
```


```{r}
# Años disponible en archivo .csv
yrs <- unique(tbl$PERIODO)
yrs
tbl <- tbl %>% # pipe (%>%) es un operador que permite encadenar funciones
  filter(PERIODO == 2017) %>% 
  mutate(MPIO = iconv(MPIO, to = 'latin1')) # transformación de variables en un data frame 
```


```{r}
# Ver atributos de objetos
str(tbl)
str(shp)
```


```{r}
# Transformación ID espacial
shp <- shp %>% 
  mutate(ID_ESPACIA = as.numeric(as.character(ID_ESPACIA)))
str(shp)
```


```{r}
# Realizar unión entre una table y un shapefile
fnl <- inner_join(x = shp, y = tbl, by = c('ID_ESPACIA' = 'COD_MUNI'))
fnl %>% 
  dplyr::select(PRODUCCION) %>% 
  plot() 
```


```{r warning=FALSE}
# Exportar el nuevo archivo espacial con las nuevas características
st_write(obj = fnl, dsn = './_shp', layer = 'producción_cacao', driver = 'ESRI shapefile')
```


# 3. Datos de ráster geográfico en R

## Descripción de los datos empleados
Los datos utilizados a lo largo de la sección 3 provienen de WorldClim-Global Data http://www.worldclim.org. Para esta sección empleamos datos climáticos para el año 2050 con una resolución de 10 minutos (tamaño de píxel de 20Km*20Km). El modelo climatico mediante el cual fueron construdios los datos es el modelo HadGEM2-CC bajo un escenario de alta probabilidad de ocurrencia. Para más información visitar https://portal.enes.org/models/earthsystem-models/metoffice-hadley-centre/hadgem2-es.


## 3.1 Manipulación de archivos tipo ráster 


```{r setup2}
# Definir directorio de trabajo
# en Windows sería algo a esto setwd("C:/Users/gusahu/Google Drive/Workshop_socher/Section_III")
knitr::opts_knit$set(root.dir = '/Users/gusahu/Google Drive/Workshop_GIS_with_R/Section_III')
```


```{r}
# Cargar librerias
library(pacman)
pacman::p_load(raster, rgdal, maptools)
```


```{r}
# Limpiar ambiente de trabajo 
g <- gc(reset = TRUE)
rm(list = ls())
options(scipen = 999)
```


```{r}
# Importar archivo raster de precipitación del mes de mayo
pr_mayo<- raster('./hg85pr50/hg85pr505.tif')
plot(pr_mayo)
```

```{r}
# Importar archivo raster de temperatura máxima del mes de mayo
tx_mayo<- raster('./hg85tx50/hg85tx505.tif')
plot(tx_mayo)
```


```{r}
# Cargar capa de polígono
{col<- readOGR('./shp_dpto/deptos_wgs84.shp') 
# Cortar raster al área del polígono
tx_mayo_col<- crop(tx_mayo,col)
#Plotear raster 
plot(tx_mayo_col, main = "Tmax. 2050 HadGEM CC RCP 8.5-Colombia (c*10)")
plot(col, add=TRUE)}
```


## 3.2 Operaciones entre rásteres - cálculo Indice de Aridez de Martonne (1926)

En esta sub-sección vamos a realizar algunar operaciones entre archivos ráster, y a través de estas operaciones realizaremós el cálculo del índice de ridez de Martanne ($I_m=P/(T_m+10)$). Para tal fin, llevaremos a cabo un conjunto de operaciones puntuales.  

Primer paso: cargar capas ráster.

```{r}
# cargar raster por lotes
grids<-list.files("./hg85tn50", pattern = ".tif", full.names = TRUE)  # temperatura mínima 
grids2<-list.files("./hg85tx50", pattern = ".tif", full.names = TRUE) # temperatura máxima
grids3<-list.files("./hg85pr50", pattern = ".tif", full.names = TRUE) # precipitación
```


```{r}
# crear raster stack 
tn_stack<- stack(grids)
tx_stack<- stack(grids2)
pr_stack<- stack(grids3)
```


Segundo paso: operar rásteres

```{r}
tn_promedio <- ((sum(tn_stack))/120) # temperatura minima promedio anual
tx_promedio <- ((sum(tx_stack))/120) # temperatura maxima promedio anual
tm_promedio <- mean(tn_promedio, tx_promedio) # cáulo temperatura media anual
pr_total <- sum(pr_stack) # precipitación acumulada anual
```


Tercer paso: cargar una capa vectorial de polígono

```{r}
col<- readOGR('./shp_dpto/deptos_wgs84.shp')
```


Cuarto paso: cortar raster al área del polígono

```{r}
pr_total_col<- crop(pr_total,col)
plot(pr_total_col)  # plot precipitación anual acumulada
```


```{r}
tm_promedio_col<- crop(tm_promedio,col)
plot(tm_promedio_col) # plot temperatura media anual
```


Quinto paso: calcular Índice de Aridez de Martonne para el año 2050


```{r}
ind_a <- pr_total_col / (tm_promedio_col + 10) 
plot(ind_a, main = "Índice de Aridez de Martonne año 2050-Colombia")
plot(col, add=TRUE) # adicionar capa vectorial de polígono
```


Sexto paso: exportar a *.tif


```{r}
writeRaster(ind_a, filename = "Ia_2050", format="GTiff", overwrite=TRUE)
```



# 4. Haciendo mapas con R: desde mapas estáticos hasta mpas dinámicos

# 4.1. Mapas estáticos en R

# 4.1.1. Haciendo mapas estáticos empleando datos tipo raster

```{r setup3}
# Definir directorio de trabajo
# en Windows sería algo a esto setwd("C:/Users/gusahu/Google Drive/Workshop_socher/Section_IV")
knitr::opts_knit$set(root.dir = '/Users/gusahu/Google Drive/Workshop_GIS_with_R/Section_IV/Raster_data')
```


```{r}
# Cargar librerias
require(pacman)
pacman::p_load(raster, rgdal, rgeos, stringr, tidyverse, RColorBrewer, ggpubr)
```


```{r}
# Limpiar ambiente de trabajo 
g <- gc(reset = TRUE)
rm(list = ls())
options(scipen = 999)
```


```{r}
# Cargar datos de precipitación y shapefile de municipios
# Precipitación acumulada anual
grids<-list.files("./hg85pr50_5", pattern = ".tif", full.names = TRUE)
pr_stack<- stack(grids)
pr_total <- sum(pr_stack)
mps <- shapefile('./mpiosColombia/mpios_geo_ok.shp')
```


```{r}
# cortar raster al área del polígono
pr_col<- crop(pr_total,mps)
plot(pr_col)
```


```{r}
# Procesando los datos
dpt<- readOGR('./shp_dpto/deptos_wgs84.shp')
#dpt <- aggregate(mps, 'NOMBRE_DPT')
gjr <- dpt[dpt@data$NOMBRE_DPT %in% "LA GUAJIRA",]
ch <- dpt[dpt@data$NOMBRE_DPT %in% "CHOCO",]
```


```{r}
pr_gjr <- raster::crop(pr_col, gjr) %>% 
  raster::mask(., gjr) %>% 
  rasterToPoints() %>% 
  as_tibble() %>% 
  mutate(dpt = 'La Guajira')
pr_ch <- raster::crop(pr_col, ch) %>% 
  raster::mask(., ch) %>% 
  rasterToPoints() %>% 
  as_tibble() %>% 
  mutate(dpt = 'Chocó')
pr <- rbind(pr_gjr, pr_ch) 
```


```{r}
pr %>% filter(dpt == 'La Guajira') %>% pull(layer) %>% max()
pr %>% filter(dpt == 'Chocó') %>% pull(layer) %>% max()
```


```{r}
map_grj <- ggplot(pr %>% filter(dpt == 'La Guajira'))  +
  geom_tile(aes(x = x, y =  y, fill = layer)) +
  scale_fill_gradientn(colours = RColorBrewer::brewer.pal(n = 8, name = "BuGn"), 
                       na.value = 'white', limits = c(0, 9700), breaks = seq(0, 9700, 2000)) +
  geom_polygon(data = dpt, aes(x=long, y = lat, group = group), color = 'grey', fill='NA') +
  ggtitle('La Guajira') +
  theme_bw() +
  coord_equal(xlim = extent(gjr)[1:2], ylim = extent(gjr)[3:4]) +
  labs(x = 'Longitud', y = 'Latitud', fill = 'Pr') +
  theme(legend.position = 'none')
```


```{r}
map_ch <- ggplot(pr %>% filter(dpt == 'Chocó'))  +
  geom_tile(aes(x = x, y =  y, fill = layer)) +
  ggtitle('Chocó') +
  geom_polygon(data = dpt, aes(x=long, y = lat, group = group), color = 'grey', fill='NA') +
  scale_fill_gradientn(colours = RColorBrewer::brewer.pal(n = 8, name = "BuGn"), 
                       na.value = 'white', limits = c(0, 9700), breaks = seq(0, 9700, 2000)) +
  theme_bw() +
  coord_equal(xlim = extent(ch)[1:2], ylim = extent(ch)[3:4]) +
  labs(x = 'Longitud', y = 'Latitud', fill = 'Prec') +
  theme(legend.position = 'right')
```


```{r}
maps2 <- gridExtra::grid.arrange(map_grj, map_ch, ncol = 2)
```


```{r}
ggsave(plot = maps2, filename = './mapa_prec2.png', width = 12, height = 9, units = 'in', dpi = 300)
```



# 4.1.2. Haciendo mapas estáticos empleando datos tipo vector

```{r setup4}
# Definir directorio de trabajo
# en Windows sería algo a esto setwd("C:/Users/gusahu/Google Drive/Workshop_socher/Section_IV")
knitr::opts_knit$set(root.dir = '/Users/gusahu/Google Drive/Workshop_GIS_with_R/Section_IV/Vector_data')
```


```{r}
# Limpiar ambiente de trabajo 
g <- gc(reset = TRUE)
rm(list = ls())
options(scipen = 999)
```


```{r}
# Cargar librerias
library(pacman)
pacman::p_load(raster, rgdal, rgeos, tidyverse, stringr, sf, broom)
```


```{r}
shp <- shapefile('./meanTemp/mean_temp.shp')
#shp@data$MEAN
#shp@data$NOM_MUNICI
#shp@data$NOMBRE_DPT
dpto <- unique(shp@data$NOMBRE_DPT)
```


```{r  warning=FALSE}
# convertir shapefile en una tabla
tdy <- broom::tidy(shp, 'ID_ESPACIA')
dfm <- tibble(id_espacial = shp@data$ID_ESPACIA, mpio = shp@data$NOM_MUNICI, temp = shp@data$MEAN)
dfm <- inner_join(tdy, dfm, by = c('id' = 'id_espacial'))
```


```{r}
# importaar archivos .rds
pnm <- readRDS(file = "gadm36_PAN_0_sp.rds")
ecu <- readRDS(file = "gadm36_ECU_0_sp.rds")
ven <- readRDS(file = "gadm36_VEN_0_sp.rds")
per <- readRDS(file = "gadm36_PER_0_sp.rds")
bra <- readRDS(file = "gadm36_BRA_0_sp.rds")
```


```{r}
pnm <- broom::tidy(pnm, 'NAME_0')
ecu <- broom::tidy(ecu, 'NAME_0')
ven <- broom::tidy(ven, 'NAME_0')
per <- broom::tidy(per, 'NAME_0')
bra <- broom::tidy(bra, 'NAME_0')
```


```{r}
# Mapa temperatura promedio en colombia año 2015 
map <- ggplot()+
  geom_polygon(data = dfm, aes(x = long, y = lat, group = id, fill = temp), colour = 'grey') +
  scale_fill_distiller(palette = 'RdYlGn') +
  geom_polygon(data = pnm, aes(x = long, y = lat, group = group), fill = NA, colour = 'grey')+
  geom_polygon(data = ecu, aes(x = long, y = lat, group = group), fill = NA, colour = 'grey')+
  geom_polygon(data = ven, aes(x = long, y = lat, group = group), fill = NA, colour = 'grey')+
  geom_polygon(data = per, aes(x = long, y = lat, group = group), fill = NA, colour = 'grey')+
  geom_polygon(data = bra, aes(x = long, y = lat, group = group), fill = NA, colour = 'grey')+
  coord_equal(xlim = c(-80, -66), ylim = c(-4.22, 13)) +
  xlab('Longitud') +
  ylab('Latitud') +
  labs(fill = 'Temperatura (c)') +
  theme(legend.justification = c(0,0),
        legend.position = c(0.005, 0.005),
        legend.background = element_rect(fill = alpha('white', 1), colour = alpha('white', 0.4)))
ggsave(plot = map, filename = 'mapa_temp.png', units = 'in', width = 6, height = 7.5, dpi = 300)
map
```


# 4.2. Haciendo mapas interactivos


```{r setup5}
# Definir directorio de trabajo
# en Windows sería algo a esto setwd("C:/Users/gusahu/Google Drive/Workshop_socher/Section_IV")
knitr::opts_knit$set(root.dir = '/Users/gusahu/Google Drive/Workshop_GIS_with_R/Section_IV')
```


```{r}
# Cargar librerias
library(pacman)
pacman::p_load(leaflet, raster, rgdal, maptools,tidyverse,dplyr,htmltools)
```


```{r}
# Limpiar ambiente de trabajo 
g <- gc(reset = TRUE)
rm(list = ls())
options(scipen = 999)
```


```{r}
# Crear un mapa con leaflet empleando addTittle()
leaflet() %>%
  addTiles()
```


```{r}
# Cambiar el capaempleando addProviderTiles() y estableciendo el argumento "CartoDB"
leaflet() %>% 
  addProviderTiles(provider = "CartoDB")
```


```{r}
# Crear un mapa que emplee como proveedor de capas Esri
leaflet() %>% 
  addProviderTiles("Esri")
```


```{r}
# Mapa con argumento CartoDB  para un lugar en Cartagena, Colombia
leaflet()  %>% 
  addProviderTiles("CartoDB")  %>% 
  setView(lng = -75.5144424, lat = 10.3997202,  zoom= 12)
```


```{r}
# Mapa con marcas de localización expresadas en latitud/longitud
# generar vector de cordenadas
dc_hq <- 
  tibble(
    hq  = c("Plaza de San Diego -CTG","Iglesia San Pedro de Claver -CTG"),
    lng = c(-75.547388,-75.551007),
    lat = c(10.428467,10.4220))
```


```{r}
# Mapa base
leaflet() %>% 
  addTiles() %>% 
  setView(lng = dc_hq$lng[2], lat = dc_hq$lat[2], zoom = 15)
```


```{r}
# Adicionar al mapa  punto referenciado mediante su coordenada
leaflet() %>% 
  addTiles() %>% 
  addMarkers(lng = dc_hq$lng[1], lat = dc_hq$lat[1])
```


```{r}
# Adicionar otro  punto al mapa 
leaflet() %>% 
  addTiles() %>% 
  addMarkers(lng = dc_hq$lng, lat = dc_hq$lat)
```


```{r}
# Mi ubicación
yo <- leaflet() %>%
  addTiles() %>%  
  # Setting the middle of where the map should be and the zoom level
  setView(lng=-75.549766, lat=10.425901, zoom = 16) %>%
  # Now, add a marker with a popup, 
  addMarkers(lng=-75.549766, lat=10.425901, popup="<b>Hola</b><br><a href='https://www.unicartagena.edu.co/'>-Aquí estoy</a>")
yo
```


```{r}
# Establecer una red de centros comerciales
mall <- read.csv(textConnection(
  "Name,Lat,Long
Mall Plaza Cartagena,10.425178,	-75.5403718
Centro Comercial Caribe Plaza,	10.415853,	-75.528332
Plaza Boca Grande,	10.411435,	-75.551184
Centro Comercial La Plazuela,	10.390677,	-75.479419 "
))

leaflet(mall) %>% addTiles() %>%
  addMarkers(~Long, ~Lat, popup = ~htmlEscape(Name))
```




